臺灣臺中地方法院刑事判決　　　　　　 96年度交易字第526號
公　訴　人　臺灣臺中地方法院檢察署檢察官
被　　　告　戊○○
選任辯護人　盧永和律師
上列被告因過失致死案件，經檢察官提起公訴（96年度偵字第
2480號），本院判決如下：
    主    文
戊○○因過失致人於死，處有期徒刑壹年月，減為有期徒刑柒
月又拾伍日。
    犯罪事實
一、戊○○於民國九十五年十一月十七日八時某分，明知車號九
    Ｅ─五九二三號自用小客車（下稱前開小客車）未裝設照後
    鏡（即車外之左右車側處均未裝設照後鏡）及後車燈（即未
    裝設倒車車燈、煞車車燈）等設備，仍冒然駕駛前開小客車
    上路，於同日八時五十分二十三秒許，沿臺中縣沙鹿鎮○○
    路由南往北方向行駛並途經英才路與中棲路（為屬雙向六快
    車道並均設有分隔島另與慢車道相隔之道路）交岔路口（下
    稱前開交岔路口）而左轉中棲路（即由東往西方向行駛），
    因當時中棲路慢車道施工，而將中棲路原來外側快車道轉供
    慢車道使用（該外側快車道下稱系爭車道；即中棲路由東往
    西方向之同向車道部分，慢車道因道路施工而封閉，而以系
    爭車道與中間快車道間之分隔線上置放有可移動式橙色交通
    錐用以管制並分隔交通之方式，將與慢車道相鄰（即分隔島
    相隔）之系爭車道部分轉供慢車道使用，快車道則縮減為二
    個車道即內側快車道、中間快車道；又起訴書誤載系爭車道
    為快車道），前開小客車由前開交岔路左轉駛入中棲路上之
    系爭車道後，並於同日八時五十分三十七秒後之某秒，通過
    相當址設於臺中縣沙鹿鎮○○路二○二號即長毅汽車修配廠
    處之系爭車道【即系爭車道此處位置與前開交岔路口之已左
    轉進入中棲路之起點位置（即扣除前開中棲路起點位置前至
    少為三公尺長之枕木紋行人穿越道線長度），二者距離約九
    十一公尺】且繼續向前由東往西方向行駛於系爭車道上，原
    應注意汽車倒車時須顯示倒車燈光或汽車駕駛人須以左臂平
    伸、手掌向後並前後擺動之手勢表示倒車，且倒車時應謹慎
    緩慢後倒並注意後方其他車輛，而依當時天候晴、日間自然
    光線、路面乾燥、無缺陷、無障礙物、視距良好，依當時情
    形其並無不能注意之情事，其竟疏未注意及此，於前開小客
    車未裝設後車燈無從顯示倒車燈光之情形下冒然在系爭車道
    上倒車（即由西往東方向倒車行駛），且倒車時因未裝設照
    後鏡而無從透由照後鏡注意後方車輛外，亦未以任何手勢表
    示倒車而謹慎緩慢後倒並疏未注意後方其他車輛，期間適有
    陳靜潔騎乘車號ＨＦＧ─六六二號重型機車（下稱前開機車
    ），於同日八時五十一分二十一秒許，途經前開交岔路口並
    沿中棲路由東往西方向行駛而進入系爭車道後，旋於同日八
    時五十一分二十六秒許，在系爭車道上因閃避不及而自前開
    小客車右側後方處與仍在倒車行駛中之前開小客車發生碰撞
    【發生碰撞之系爭車道此處位置與前開交岔路口之已左轉進
    入中棲路之起點位置（即扣除前開中棲路起點位置前至少為
    三公尺長之枕木紋行人穿越道線長度），二者間距離約七十
    四點三公尺），致陳靜潔人、車倒地並受有頭部外傷併顱骨
    骨折及顱內出血、胸部挫傷等傷害，嗣陳靜潔經送醫救治後
    ，延至同日十七時十分許因前揭傷害傷勢過重及外傷性休克
    而不治死亡。戊○○於前開車禍後，在有偵查權限之警察機
    關尚未發覺犯罪前，均留在現場並主動向據報前來處理，有
    偵辦犯罪職務之臺中縣警察局清水分局警員坦承肇事，並自
    願接受裁判。
二、案經陳靜潔之父母即丙○○、甲○○訴請臺灣臺中地方法院
    檢察署檢察官偵查起訴。
    理    由
一、認定犯罪事實所憑證據及理由：
  (一)本案證據能力部分：被告戊○○及其辯護人對於證人乙○○○、丁○○於檢察官訊問時具結而為之證述，於本院準備程
    序均陳明對證據能力無意見，亦均未於言詞辯論終結前聲明
    異議，視為於審判程序同意作為證據，且均無顯不可信之情
    況，依刑事訴訟法第一百五十九條之五第二項、第一百五十
    九條之一第二項傳聞證據例外之規定，均為有證據能力，合
    先敘明。
  (二)訊據被告對於其明知前開小客車未裝設前開照後鏡及後車燈
    而駕駛前開小客車上路，於前揭時地，被害人陳靜潔騎乘之
    前開機車並有與其駕駛之前開小客車右側後方處互為碰撞發
    生本案車禍，並致被害人陳靜潔人、車倒地而受有前揭傷害
    ，且被害人陳靜潔因前揭傷害傷勢過重不治死亡等情固坦承
    不諱，惟矢口否認其有駕駛之前開小客車有在系爭車道上倒
    車之行為，辯稱：我駕駛前開小客車原來是要到長毅汽車修
    配廠，因當時道路施工，長毅汽車修配廠之老闆即證人丁○○有出來對我說並指揮我沿系爭車道往前開至下一個路口再
    左轉迴轉之際，我就聽到「碰」一聲而發生本案車禍，證人
    丁○○指揮我時，因前開小客車是自排車且排擋於Ｄ擋之狀
    態而仍慢慢往前進，整個過程中我均無倒車且無停車等語。
    被告辯護人則辯護稱：被告駕駛前開小客車行經系爭車道時
    ，因為證人丁○○正在指揮被告，故前開小客車當時係排擋
    於Ｄ擋並以煞停、放開煞車狀態，用相當緩慢之車速往前進
    ，此時倘自前開小客車後方以正常車速往前行進之機車觀之
    ，可能會產生前開小客車是正在倒車之錯覺，則證人乙○○○證稱看到前開小客車倒車乙節，極有可能係基於前揭錯覺
    而產生與事實不符之認知，且證人乙○○○雖證稱其當時是
    在英才路、中棲路交岔口處第一眼看到前開小客車在倒車，
    而當時前開小客車倒車的位置是在相當於通順汽車電機行處
    之系爭車道上等語，惟觀諸警察測繪之系爭車道現場圖，可
    知自通順汽車電機行往前行進（即由東往西方向）至下一個
    交岔路口（即中棲路與東明巷之交岔路口）僅一百零六公尺
    ，而自通順汽車電機行往回（即由西往東方向）至原來之前
    開交岔路口處則約有一百六十五點九公尺，被告實無捨近求
    遠並且選擇當時車流量正多之上班時段冒險倒車之理，是本
    案自難認被告有倒車之行為等語。經查：
  1.被告明知前開小客車未裝設前開照後鏡及後車燈，仍駕駛前
    開小客車上路，而於前揭時地，其駕駛之前開小客車右側後
    方處有與被害人陳靜潔騎乘之前開機車互為碰撞而發生本案
    車禍，並致被害人陳靜潔人、車倒地而受有頭部外傷併顱骨
    骨折及顱內出血、胸部挫傷等傷害，嗣被害人陳靜潔經送醫
    救治後，延至同日十七時十分許因前揭傷害傷勢過重及外傷
    性休克而不治死亡等情，業據被告於警詢、偵查及本院審理
    時均坦承不諱，且經證人乙○○○於偵查中及本院審理時均
    結證明確。此外，並有道路交通事故現場圖及道路交通事故
    調查報告表（一）、（二）各一件、肇事現場監視錄影光碟
    、肇事現場相片等附卷可按【見九十五年度相字第一九五四
    號偵查卷（下稱相驗卷）二一至二三頁、二六至三三頁】，
    且經本院依職權調閱被告就本案車禍另涉交通違規行為部分
    之本院九十六年度交聲字第三一○號聲明異議案卷全卷（下
    稱聲明異議卷），並有本案車禍之肇事現場相片、前揭肇事
    現場監視錄影畫面翻拍之相片附於前開聲明異議案卷可憑（
    見聲明異議卷二四至四九頁、六一頁背面至七一頁）。又前
    揭肇事現場監視錄影光碟內容，亦經本院於審理時勘驗屬實
    ，且核與前揭監視錄影畫面翻拍之相片相符，並製有勘驗筆
    錄附卷可按；其中被害人陳靜潔因本案車禍所受前揭傷害傷
    勢過重及外傷性休克而不治死亡乙節，復經檢察官會同法醫
    檢驗員相驗屬實，並製有相驗筆錄、相驗屍體證明書、驗斷
    書、相驗相片及相驗案件初步調查報告表暨報驗書、光田綜
    合醫院法醫參考病歷摘要、光田綜合醫院診斷證明書等附卷
    可稽【見相驗卷二至四、三五至四六頁；九十六年度偵字第
    二四八○號偵查卷（下稱偵查卷）八頁】，自堪認與事實相
    符。
  2.又前開小客車駛入系爭車道後，證人乙○○○亦自前開交岔
    路口處騎乘機車駛入系爭車道，並在前開小客車後方處往前
    （由東往西方向）行駛，當時證人乙○○○親見前開小客車
    倒車（由西往東方向）行駛，證人乙○○○第一眼看到前開
    小客車倒車之位置，前開小客車係位於長毅汽車修配廠及大
    順發傢俱行西方、約接近通順汽車電機行處之系爭車道上位
    置（即由東往西位置依序為長毅汽車修配廠、大順發傢俱行
    、通順汽車電機行），嗣前開小客車倒車行駛過程中，證人
    乙○○○騎乘之機車自前開小客車左側（即交通錐外之中間
    快車道）超車後，即將機車騎回系爭車道上繼續往前行駛，
    證人乙○○○旋聽見其騎乘機車後方（即東方）處之前開小
    客車與前開機車二車互為碰撞之聲音，證人始再將其騎乘之
    機車回頭往後方（即由西往東方向）行駛，並在前開小客車
    、前開機車碰撞處前方（即西方）將其機車停妥後，步行走
    向該本案車禍地點等情，業據證人乙○○○於檢察官訊問時
    及本院審理時均明確結證在卷（見偵查卷二八頁；本院卷五
    一至五四頁）。
  3.被告及其辯護人雖以前揭情詞置辯，惟參諸被告於檢察官訊
    問時先陳稱：我當時車速是時速十至十五公里等語（見相驗
    卷三八頁背面），則被告嗣再改稱：證人丁○○指揮我時，
    因前開小客車是自排車且排擋於Ｄ擋之狀態而仍慢慢往前進
    等語，乃至被告辯護人為其辯護稱：因證人丁○○正在指揮
    被告，故前開小客車當時係排擋於Ｄ擋並以煞停、放開煞車
    狀態，用相當緩慢之車速往前進等語，二者已顯不相符，其
    真實性已至有可疑，非可輕信。且本院於審理時當庭勘驗前
    揭肇事現場監視錄影光碟內容並比對前揭監視錄影畫面翻拍
    之相片，勘驗結果為：(1)八時五十分二十三秒起至八時五十
    分三十七秒止之畫面為：前開小客車於八時五十分二十三秒
    出現在畫面的左下方往右下方的方向，前開小客車於八時五
    十分二十七秒消失於畫面中、又於八時五十分三十一秒出現
    於畫面中由右往左上方的車道中（即前開小客車左轉後而在
    系爭車道上行駛），前開小客車於八時五十分三十七秒完全
    消失於畫面中（監視器此部分畫面同聲明異議卷六二至六五
    頁所示編號一至八之相片）；(2)八時五十分五十二秒至八時
    五十一分二十一秒之畫面為：八時五十分五十二秒至八時五
    十一分二十一秒共有五輛機車在系爭車道上（即指均由東往
    西）行駛（監視器此部分畫面同聲明異議卷六六至六七頁所
    示編號九至十二之相片）；(3)八時五十一分二十一秒至八時
    五十一分二十六秒之畫面為：八時五十一分二十一秒有一輛
    機車（即指被害人陳靜潔騎乘之前開機車）在系爭車道上（
    即指由東往西方向）行駛，且八時五十一分二十五秒至同分
    二十六秒之畫面左上方角落處可看到該機車往右跌倒（監視
    器此部分畫面同聲明異議卷六八、六九頁所示編號十三至十
    五之相片）」，有勘驗筆錄附卷可按（見本院卷六○頁）。
    又拍攝前揭肇事現場監視錄影光碟內容之監視器，係位於前
    開交岔路口並在中棲路上（朝西方向）之固定式監視器，此
    觀前揭肇事現場監視錄影光碟內容畫面均係同一角度所拍攝
    之畫面即明，並有臺中縣警察局清水分局警員顏志明職務報
    告、該監視器現場相片附卷可按（見本院卷七八頁、八○、
    八一頁）。則八時五十分三十七秒即：被告駕駛之前開小客
    車前揭畫面左上方角落處消失起，迄約八時五十一分二十六
    秒即：前開機車與前開小客車復在前揭畫面左上方角落處互
    為碰撞而發生本案車禍止，時隔約四十九秒之久，甚為明確
    。於此情形，被告駕駛之前開小客車在系爭車道上倘果真均
    係向前行駛、未有倒車之行為，豈有於時隔約四十九秒之久
    ，在前揭畫面左上方角落處之同一地點，復與前開機車互為
    碰撞而發生本案車禍之理？足認被告及其辯護人前開所辯，
    顯與事實不符，委無可採。
  4.至證人丁○○於本院審理時具結後雖證稱：我指揮被告時，
    被告的車都往前開，我聽到砰一聲時我才轉過去看是什麼聲
    音，我全程都有看到被告汽車行駛的情形；我從頭到尾都看
    得很明顯，從我開始指揮被告的汽車直到車禍發生砰的一聲
    我的眼睛都無離開被告的汽車等語（見本院卷五六、五九頁
    ）。惟參諸證人丁○○於檢察官訊問時明確結證：我沒有看
    到被告有無倒車之情形，因為我沒有注意被告的車如何開等
    語（見偵查卷二九頁），則證人丁○○嗣於本院審理時之前
    揭證言，其真實性實至有可疑，難予憑採。且綜參比對前揭
    卷附之道路交通事故現場圖、臺中縣警察局清水分局警員顏
    志明職務報告、系爭車道之現場圖及相片（見相驗卷二一頁
    ；本院卷七八至八三頁），可知依序自東至西之所在位置分
    別為本案車禍地點、長毅汽車修配廠、大順發傢俱行、通順
    汽車電機行，且均以前開交岔路口進入中棲路之起點位置（
    即扣除前開中棲路起點位置前至少為三公尺長之枕木紋行人
    穿越道線長度）起算，前開交岔路口與本案車禍地點間之距
    離約七十四點三公尺；前開交岔路口與長毅汽車修配廠間之
    距離約九十一公尺；前開交岔路口與大順發傢俱行間之距離
    約一百三十點五公尺；前開交岔路口與通順汽車電機行間之
    距離約一百六十五點九公尺。而依證人丁○○於本院審理時
    證稱並當庭在現場相片上標示其指揮被告駕駛之前開小客車
    時站立之位置，及當時前開小客車之所在位置為（見本院卷
    五七、五八頁及聲明異議卷三九頁相片證人丁○○標示之位
    置）：證人丁○○站在長毅汽車修配廠前附近之系爭車道旁
    位置（即約前開交岔路口與長毅汽車修配廠間之距離約九十
    一公尺附近處）指揮被告，當時前開小客車所在位置亦在長
    毅汽車修配廠附近即本案車禍地點之西側位置（即前開交岔
    路口與本案車禍地點間之距離約七十四點三公尺之更西側位
    置）。則被告駕駛之前開小客車在證人丁○○指揮過程中倘
    果真仍不斷向前行駛，本案車禍地點豈有可能反而位於證人
    丁○○指揮被告時前開小客車所在位置之東側之理？足見證
    人丁○○於本院審理時就本案案情有重要關係之事項（即被
    告倒車之過失駕駛行為）所為前揭被告駕駛之前開小客車均
    向前（即由東往西方向）行駛且無倒車之具結證言，顯係迴
    護被告而故意匿、飾所為虛偽之證述，自無可採。從而，觀
    諸證人乙○○○前揭證述其目擊前開小客車倒車之情節，再
    參以本案車禍地點、長毅汽車修配廠、大順發傢俱行、通順
    汽車電機行之實際位置，及前揭肇事現場監視錄影光碟內容
    、前揭監視錄影畫面翻拍之相片所顯示本案車禍發生前後之
    過程，證人乙○○○前揭不利被告之證述堪認與事實相符，
    自堪憑採。是被告確係駕駛前開小客車在系爭車道倒車行駛
    過程中而與被害人陳靜潔駕駛之前開機車互為碰撞始發生本
    案車禍，足堪認定。
  5.按行車前應注意方向盤、煞車、輪胎、燈光、雨刮、喇叭、
    照後鏡及依規定應裝設之行車紀錄器、載重計與轉彎、倒車
    警報裝置等須詳細檢查確實有效；倒車時，應顯示倒車燈光
    ，或由駕駛人表示左臂平伸，手掌向後並前後擺動之手勢；
    汽車倒車時，應顯示倒車燈光或手勢後，謹慎緩慢後倒，並
    應注意其他車輛及行人，道路交通安全規則第八十九條第一
    項第一款、第九十一條第五款、第一百十條第二款分別定有
    明文，且觀諸道路交通管理處罰條例第五十條第二款之規定
    甚明。被告駕車自應注意上述道路交通安全規定。又本案車
    禍發生時天候晴、日間自然光線、路面乾燥、無缺陷、無障
    礙物、視距良好，此觀前揭卷附道路交通事故調查報告表（
    一）亦甚明確。則被告肇事當時，顯無不能注意之情事，其
    竟疏未注意及此，於前開小客車未裝設後車燈無從顯示倒車
    燈光之情形下冒然在系爭車道上倒車（即由西往東方向倒車
    行駛），且倒車時因未裝設照後鏡而無從透由照後鏡注意後
    方車輛外，亦未以任何手勢表示倒車而謹慎緩慢後倒並疏未
    注意後方其他車輛，而撞及被害人陳靜潔所騎乘之前開機車
    ，致被害人陳靜潔人、車倒地，足證被告之駕車倒車失當行
    為，顯有過失。又被害人陳靜潔係因本案車禍而受有頭部外
    傷併顱骨骨折及顱內出血、胸部挫傷等傷害，嗣被害人陳靜
    潔經送醫救治後，延至同日十七時十分許因前揭傷害傷勢過
    重及外傷性休克而不治死亡，已如前述，則被告過失駕車肇
    事行為，與被害人陳靜潔之死亡結果間，自具有相當因果關
    係，亦甚明灼。
  (三)綜上所述，被告前揭所辯，顯係事後卸責之詞，不足採信。
    。是本案事證明確，被告前揭過失致死之犯行，至堪認定，
    應依法論科。
二、核被告所為，係犯刑法第二百七十六條第一項之過失致死罪
    。被告於本案車禍發生後，於同日在有偵查權限之警察機關
    尚未發覺犯罪前，均留在現場並主動向據報前來處理，有偵
    辦犯罪職務之臺中縣警察局清水分局警員顏志明坦承肇事，
    並自願接受裁判等情，有有前開道路交通事故調查報告表（
    二）載明被告肇事後並未逃逸之情及臺中縣警察局號道路交
    通事故肇事人自首情形紀錄表可憑（見前開相驗卷第二三、
    二五頁），則被告係對於未發覺之罪自首而接受裁判，堪以
    認定，爰依刑法第六十二條前段之規定，減輕其刑。爰審酌
    本案車禍係因被告之過失而肇致被害人陳靜潔傷重不治死亡
    ，其所侵害者係他人之生命法益，為個人法益中之最重要者
    ，且被害人陳靜潔因本案車禍死亡亦造成其父母即告訴人丙○○、甲○○一家無限的傷痛，告訴人所承受之痛苦至鉅，
    被告本案犯罪所生危險及損害均屬甚高，被告迄今復未與告
    訴人達成和解並賠償損害，且被告犯後雖坦承其明知前開小
    客車未裝設前開照後鏡及後車燈仍駕駛前開小客車上路肇致
    本案車禍之發生，惟被告犯後就本案車禍之發生係因其倒車
    行為（即主要過失所在）所致乙節一再飾詞卸責、顯未見悔
    意（蓋倘依被告前開未倒車之虛偽辯詞，則前開小客車縱使
    未裝設前開照後鏡及後車燈中之倒車車燈，除難認與本案車
    禍間有何因果關係外，亦將使被告過失情節輕重之認定顯有
    不同），堪認其犯罪後態度不佳、惡性非輕，再兼衡酌被告
    先前並無任何刑事犯罪紀錄之不良素行，有高等法院被告前
    案紀錄表附卷可按，及其智識程度等一切情狀，量處如主文
    所示之刑，以示懲儆。末查，被告本案犯罪時間係在九十六
    年四月二十四日以前，合於中華民國九十六年罪犯減刑條例
    第二條第一項第三款所定減刑條件，且無同條例第三條規定
    不應減刑之情事，自應依法減輕其宣告刑二分之一，爰減其
    宣告刑如主文所示。
三、另證人丁○○於本院審理時經具結後就本案案情重要關係之
    事項（即被告有無倒車）所為前揭虛偽之證述，而涉犯偽證
    罪嫌部分，應由檢察官另為適法之處理，附此敘明。
據上論斷，應依刑事訴訟法第二百九十九條第一項前段，刑法第
二百七十六條第一項、第六十二條前段，刑法施行法第一條之一
第一項、第二項前段，中華民國九十六年罪犯減刑條例第二條第
一項第三款、第七條，判決如主文。
中　　華　　民　　國　　96　　年　　9 　　月　　28　　日
                    交通法庭  法　官　何世全
以上正本證明與原本無異。
如不服本判決，應於送達後十日內向本院提出上訴狀（須附繕本
），上訴於臺灣高等法院臺中分院。
                              書記官　童洪芳美
中　　華　　民　　國　　96　　年　　9 　　月　　28　　日
附錄論罪科刑法條：
刑法第二百七十六條第一項：
因過失致人於死者，處二年以下有期徒刑、拘役或二千元以下罰
金。
